最高法院民事判決　　　　　　九十六年度台上字第二一二八號
上　訴　人　乙○○
訴訟代理人　簡承佑律師
　　　　　　張育誠律師
被 上訴 人　甲○○（原名林佳美）
上列當事人間請求確認婚姻關係存在事件，上訴人對於中華民國
九十六年四月十七日台灣高等法院台南分院第二審判決（九十六
年度家上字第二五號），提起上訴，本院判決如下：
    主  文
原判決廢棄，發回台灣高等法院台南分院。
    理  由
本件被上訴人主張：兩造於民國七十五年結婚，嗣上訴人因販毒
入監執行，九十四年十二月間始假釋出獄。在其入監期間所育三
名子女均由伊賺錢扶養，詎上訴人出獄後竟另結新歡，並對伊為
精神虐待且不提供生活費，造成伊患有嚴重憂鬱症。九十五年五
月六日上訴人見伊精神狀況瀕臨崩潰，即故意以言語刺激伊，致
伊情緒失控而誤傷上訴人。上訴人據此向伊恫稱其已提出刑事傷
害告訴，如不答應無條件離婚，就不撤回傷害告訴。伊被迫於未
能理解上訴人片面所填寫離婚協議書（下稱協議書）內容及其法
律意義下，在同年六月五日由伊妹代為簽字同意與上訴人無條件
離婚。該協議書內容，既未經兩造協議，伊自不同意離婚，且伊
當時係於精神錯亂無意識之狀態時所為，依民法第七十五條規定
，亦屬無效。爰求為確認伊與上訴人間婚姻關係存在之判決。
上訴人則以：因被上訴人違反保護令，兩造乃協議離婚，並由上
訴人覓得兩位證人主動約伊至戶政事務所辦理離婚登記，絕無被
迫或受恐嚇之情事，離婚即屬有效等語，資為抗辯。
原審廢棄第一審所為被上訴人敗訴之判決，改判如其聲明，係以
：被上訴人主張兩造協議離婚時，其係處於精神錯亂之無意識狀
態之事實，雖為上訴人所否認，並提出保護令、離婚協議書、撤
回告訴狀、刑事簡易判決等件為證。然依證人即被上訴人之妹林
素珍於第一審證稱：被上訴人是我姐姐，她要離婚，需兩位證人
，即請我及堂弟為證人；其在戶政事務所情緒有點歇斯底里，反
反覆覆，一下同意，一下不同意離婚，一下哭、一下笑，簽好協
議書後，又拿來撕掉，戶政人員也拿她沒轍等語，可徵被上訴人
至戶政事務所辦理離婚登記時，其言語前後反覆，意思表示不一
、情緒不穩。則被上訴人當時有否離婚真意，已不無疑義。況被
上訴人曾因憂鬱症，於九十五年五月六日至同年月八日至財團法
人佛教大林慈濟綜合醫院住院診療，並於同年六月三日至該院複
診，有診斷證明書、就診藥袋可稽。亦知被上訴人於辦理離婚登
記時，確患有憂鬱症，而處於無意識或精神錯亂、未能理解離婚
效力之狀態。參以因被上訴人要求修改協議書，故有三個版本，
為上訴人所自承，及兩造於離婚同時達成和解，上訴人同意撤回
台灣嘉義地方法院檢察署九十五年度偵字第三六七三號對被上訴
人之傷害告訴等情，益見被上訴人確欠缺離婚之自主意思，始一
再要求修改協議書。且上訴人有以撤回對被上訴人之傷害告訴，
作為離婚條件，被上訴人因恐身受牢獄之災，方答應離婚，並非
其自願離婚。是被上訴人於簽協議書及辦理離婚登記當時，既處
於無意識或精神錯亂之狀態，上訴人明知上情，仍與被上訴人協
議離婚，實違民法第一千零五十條之規定，依民法第七十五條規
定，被上訴人所為離婚意思表示，因欠缺自主意思，應屬無效。
從而，被上訴人請求確認其與上訴人間之婚姻關係迄仍存在，應
予准許等詞，為其判斷之基礎。
按關於確認婚姻關係存在之訴，法院得斟酌當事人所未提出之事
實，並依職權調查證據，此觀民事訴訟法第五百七十五條之一規
定自明。查依證人林素珍證稱其本人及其堂弟應被上訴人之邀，
為兩造離婚之證人，乃共同前往戶政事務所辦理離婚登記，當時
被上訴人有情緒歇斯底里，反反覆覆，一下同意，一下不同意離
婚之情，為原審認定之事實。果爾，似見被上訴人於辦理離婚登
記當時，尚知邀請林素珍及其堂弟為證人，且有表示反對離婚之
意思。其對於離婚之效力，是否毫無所知？如謂被上訴人當時已
處於無意識或精神錯亂而不知離婚真意之狀態，是否與論理及經
驗法則無違？原審未遑進一步為調查審認，逕據林素珍之證詞，
遽為上訴人敗訴之判決，自嫌速斷。其次，原審依被上訴人之診
斷證明書及就診藥袋，固認定被上訴人於辦理離婚登記時，罹有
憂鬱症，其於當時係處於無意識或精神錯亂、未能理解離婚效力
之狀態。惟該診斷證明書似僅記載被上訴人為「未分類之憂鬱性
疾患」；而就診藥袋則記載藥品用途為「憂鬱症、焦慮症、社交
焦慮症」（見一審卷一六、四四頁），均無被上訴人已處於無意
識或精神錯亂之記載。可否僅依上開病症，即謂被上訴人於離婚
當時，係呈無意識或有精神錯亂之狀態？而將憂鬱症視為無意識
或精神錯亂？殊非無疑。原審未詳加斟酌釐清，所為不利於上訴
人之判斷，亦有違誤，尚屬難昭折服。又上訴人於原審所稱寫協
議書時，被上訴人要求修改其內容，故有三個版本等語（見原審
卷一三頁），如屬不虛，似見被上訴人當時對協議書內容仍有自
己之意見，始要求一再修改，而非處於無知之狀況。則原審先認
定被上訴人因患憂鬱症，於離婚當時係處於無意識或精神錯亂、
未能理解離婚效力之狀態，繼謂被上訴人確欠缺離婚自主意思，
始要求修改協議書，故有三個版本，且上訴人有以撤回對被上訴
人之傷害告訴，作為離婚條件，被上訴人因恐受牢獄之災，方答
應離婚，並非其自願離婚云云，而將無意識或精神錯亂，與非自
主意思及被迫離婚，混為一談，判決確認兩造間之婚姻關係仍屬
存在，尤有判決理由前後矛盾之違法。上訴論旨指摘原判決不當
，求予廢棄，非無理由。
據上論結，本件上訴為有理由。依民事訴訟法第四百七十七條第
一項、第四百七十八條第二項，判決如主文。
中　　華　　民　　國　九十六　年　　九　　月　 二十　 日
                      最高法院民事第四庭
                          審判長法官  蘇　茂　秋
                                法官  陳　碧　玉
                                法官  吳　謀　焰
                                法官  劉　靜　嫻
                                法官  張　宗　權
      本件正本證明與原本無異
                                      書  記  官
中　　華　　民　　國　九十六　年　　十　　月　　八　　日
                                                      V
